ACORDAO-COMPLETO-2352560

ACÓRDÃO 913/2019 ATA 12/2019 - PLENÁRIO

VISTOS, relatados e discutidos estes autos de Representação, com pedido de medida cautelar, acerca de possíveis irregularidades que teriam ocorrido no Pregão Eletrônico 86/7066-2018-Gilog/BR, que tem por objeto contratar empresa para a prestação de serviços de fornecimento de meios de pagamento de auxílio alimentação, auxílio refeição e auxílio cesta alimentação a empregados, ex-empregados, aposentados e pensionistas da Caixa, no qual é a apreciado, ainda, Agravo interposto pela Caixa contra decisão que suspendeu, cautelarmente, o certame em análise.
ACORDAM os Ministros do Tribunal de Contas da União, reunidos em Sessão do Plenário, diante das razões expostas pelo Relator e com fundamento no art. 276 do Regimento Interno do TCU, em: 
9.1.  conhecer da presente Representação, nos termos do art. 87, § 2º da Lei 13.303/2016 c/c os art. 235 e 237, Inciso VII, do RI/TCU e no art. 103, § 1º da Resolução/TCU 259/2014;
9.2. conhecer do Agravo interposto pela Caixa em face da Decisão que suspendeu o Pregão Eletrônico 86/7066-2018-Gilog/BR (peça 44) , com fulcro no art. 289, caput, do RI/TCU;
9.3.  quanto ao mérito do Agravo, com espeque no § 1º do art. 289 do RI/TCU, dar-lhe provimento parcial a fim de reformar, em parte, a Decisão que suspendeu o Pregão Eletrônico 86/7066-2018-Gilog/BR, no sentido de autorizar o prosseguimento do certame, até a fase anterior à homologação;
9.4. com fulcro no disposto no artigo 276, caput e § 3º, do RI/TCU, referendar a medida cautelar e demais medidas constantes da Decisão que determinou à Caixa que se abstenha de homologar o resultado do Pregão Eletrônico 86/7066-2018-Gilog/BR (peça 49) , até que o Tribunal decida sobre o mérito da matéria nestes autos;
9.5. retornar o processo à Selog para as providências cabíveis.

Agravo em face da decisão cautelar na qual houve suspensão do pregão eletrônico que teve como objeto a contratação de empresa para a prestação de serviços de fornecimento de meios de pagamento de auxílio alimentação, auxílio refeição e auxílio cesta alimentação a empregados, ex-empregados, aposentados e pensionistas da Caixa.

Caixa Econômica Federal

3. Representante: Up Brasil - Policard Systems e Serviços S.A.

13.1. Ministros presentes: José Mucio Monteiro (Presidente), Walton Alencar Rodrigues, Benjamin Zymler, Augusto Nardes, Aroldo Cedraz, Raimundo Carreiro (Relator) e Ana Arraes.
13.2. Ministro-Substituto convocado: Augusto Sherman Cavalcanti.
13.3. Ministros-Substitutos presentes: Marcos Bemquerer Costa, André Luís de Carvalho e Weder de Oliveira.

ACORDAO-COMPLETO-2474255

Acórdão 906/2021 - Plenário

ACORDAO-COMPLETO-2410021

Acórdão 1247/2020 - Plenário

ACORDAO-COMPLETO-2388628

Acórdão 2946/2019 - Plenário

ACORDAO-COMPLETO-2355053

Acórdão 1140/2019 - Plenário

RAIMUNDO CARREIRO

Transcrevo a seguir a Decisão que proferi em 10/4/2019 (peça 49) .
"Trata-se, nesta fase, de Agravo interposto pela Caixa (peça 47) , em face da Decisão cautelar (peça 44) por meio da qual determinei, com fulcro no art. 276 do RI/TCU, a suspensão do Pregão Eletrônico 86/7066-2018-Gilog/BR.
2.	Originalmente, cuidam os autos de Representação formulada pela empresa Up Brasil - Policard Systems e Serviços S.A., com pedido de concessão de medida cautelar, em face de possíveis irregularidades ocorridas no âmbito do Pregão Eletrônico 86/7066-2018-Gilog/BR, conduzido pela Caixa Econômica Federal (Caixa) . 
3	A licitação em apreço tem como objeto a contratação de empresa para a prestação de serviços de fornecimento de meios de pagamento de auxílio alimentação, auxílio refeição e auxílio cesta alimentação a empregados, ex-empregados, aposentados e pensionistas da Caixa.  
4.	Os meios de pagamento acima referidos são cartões eletrônicos, magnéticos ou outros com tecnologia compatível à aquisição de refeições e/ou de gêneros alimentícios em estabelecimentos comerciais, com abrangência nacional, pelo prazo de 24 meses. O valor estimado da contratação é de R$ 3.204.678.359,73.
5.	Por meio da instrução à peça 39, a Secretaria de Controle Externo de Aquisições Logísticas propôs:
"Proposta de Encaminhamento
35.	Em virtude do exposto, propõe-se:
35.1.	conhecer da representação, satisfeitos os requisitos de admissibilidade constantes no art. 87, § 2º da Lei 13.303/2016, c/c os arts. 235 e 237, VII, do Regimento Interno/TCU, e no art. 103, § 1º, da Resolução - TCU 259/2014;
35.2.	no mérito, considerar a presente representação parcialmente procedente;
35.3.	indeferir o pedido de concessão de medida cautelar formulado pelo representante, tendo em vista a inexistência dos elementos necessários para sua adoção;
35.4.	dar ciência à Caixa Econômica Federal, com fundamento no art. 7º da Resolução - TCU 265/2014, sobre as seguintes impropriedades/falhas, identificadas no PE 086/7066-2018-GILOG/BR, para que sejam adotadas medidas internas com vistas à prevenção de outras ocorrências semelhantes:
a) 	é irregular a inserção de índices contábeis mínimos não previstos em lei ou no Estatuto Interno de Licitações da entidade como requisito de qualificação econômico-financeira por configurar afronta ao art. 31, §§ 1º e 3ª, da Lei 8.666/1993, de aplicação subsidiária às empresas públicas, devendo o contratante se limitar a exigir, das licitantes, a demonstração de suas capacidades financeiras; 
35.5.	informar à Caixa Econômica Federal e ao representante que o conteúdo da deliberação que vier a ser proferida poderá ser consultado no endereço www.tcu.gov.br/acordaos; e
35.6.	arquivar os presentes autos, nos termos do art. 250, I, c/c art. 169, V, do Regimento Interno/TCU."
6.	Por meio do Despacho à peça 42, de 15/3/2019, solicitei a manifestação do Ministério Público junto ao TCU, que, representado pelo Procurador Rodrigo Medeiros de Lima, divergiu do encaminhamento sugerido pela Selog e propôs (peça 43) , verbis:
"Ante o exposto, este representante do Ministério Público de Contas da União diverge da proposta formulada pela unidade técnica para propor:
	a) conhecimento da presente representação;
	b) a adoção de medida cautelar, com fulcro no disposto no artigo 276, caput e § 3º, do Regimento Interno do TCU, para suspender o Pregão Eletrônico 86/7066-2018-Gilog/BR, em razão da inobservância da diretriz de parcelamento do objeto, contida no artigo 32, inciso III, da Lei 13.303/2016, e em virtude de possível restrição indevida à competitividade, em ofensa aos princípios que regem as licitações também no âmbito das empresas estatais (CF, art. 37, caput e inciso XXI, e Lei 13.303/2016, art. 31, caput) ; e
	c) a oitiva da Caixa para manifestar-se conclusivamente, no prazo de quinze dias, acerca da ausência de divisão do objeto em lotes e da fixação do grau de endividamento menor do que 0,8 como critério de habilitação econômico-financeira." (grifei) 
7.	Com base no princípio da cautela e diante dos valores envolvidos, decidi adotar como minhas razões de decidir, em exame de cognição sumária, as análises e conclusões do MPTCU no sentido de estarem presentes os pressupostos do periculum in mora e do fumus boni iuris, além de ausente o periculum in mora reverso para concessão de medida cautelar.
8.	Nesse passo, por intermédio da Decisão assinada em 4/4/2019 (peça 44) , decidi, verbis:
 "11.	Nesse entendimento, conheço da representação, nos termos do art. 87, § 2º da Lei 13.303/2016 c/c os art. 235 e 237, Inciso VII, do RI/TCU e no art. 103, § 1º da Resolução/TCU 259/2014, ao tempo que suspendo, cautelarmente, com fulcro no disposto no artigo 276, caput e § 3º, do Regimento Interno do TCU, o Pregão Eletrônico 86/7066-2018-Gilog/BR, nos termos propostos pelo MP/TCU, representado pelo Procurador Rodrigo Medeiros de Lima, em razão da inobservância da diretriz de parcelamento do objeto, contida no artigo 32, inciso III, da Lei 13.303/2016, e em virtude de possível restrição indevida à competitividade, em ofensa aos princípios que regem as licitações também no âmbito das empresas estatais (CF, art. 37, caput e inciso XXI, e Lei 13.303/2016, art. 31, caput) 
Determino, ainda, à Selog que seja (m) :
	a) realizada a oitiva da Caixa para manifestar-se conclusivamente, no prazo de quinze dias, acerca das questões apontadas pelo MP/TCU, verbis:
	"i) inobservância da diretriz de parcelamento do objeto, contida no artigo 32, inciso III, da Lei 13.303/2016, e em virtude de possível restrição indevida à competitividade, em ofensa aos princípios que regem as licitações também no âmbito das empresas estatais (CF, art. 37, caput e inciso XXI, e Lei 13.303/2016, art. 31, caput) ; e
	ii) (...) ausência de divisão do objeto em lotes e da fixação do grau de endividamento menor do que 0,8 como critério de habilitação econômico-financeira"
	b) alertados os responsáveis pelo Pregão Eletrônico nº 86/7066-2018-Gilog/BR, no âmbito da Caixa Econômica Federal, inclusive a autoridade designada pela sua homologação e assinatura do respectivo contrato, que a eventual consumação de irregularidades em razão do prosseguimento dos atos decorrentes do certame sujeitará os respectivos agentes às sanções legais previstas na Lei nº 8.443/92;
	À Selog para as providências a seu cargo com a urgência que a matéria requer."
9.	Procedidas as devidas comunicações (peça 45) , a Caixa, em 9/4/2019, apresentou Agravo contra a mencionada decisão, nos seguintes termos, verbis:
"CAIXA ECONÔMICA FEDERAL, instituição financeira sob a forma de Empresa Pública, com sede no Setor Bancário Sul, Quadra 04, Lotes 3/4, Brasília, Distrito Federal, neste ato representada por advogado integrante de sua Diretoria Jurídica - instrumento de procuração anexo, localizada no 18º andar do Edifício Matriz, vem respeitosamente a Vossa Excelência, com fundamento no art. 289, caput, c/c § 4º, do Regimento Interno do Tribunal de Contas da União, interpor o presente 
RECURSO DE AGRAVO COM PEDIDO DE EFEITO SUSPENSIVO
em face da Medida Cautelar determinada nos autos em epígrafe, fazendo-o na forma que se segue. 
I - DA TEMPESTIVIDADE
	Tendo em vista que a comunicação da decisão recorrida se deu no dia 04/04/2019, o presente agravo mostra-se tempestivo, eis que o prazo finda na data de hoje, 09/04/2019.
II - DO OBJETO DA CONTRATAÇÃO
	O objeto da contratação consiste na prestação de serviços a contratação de empresa para a prestação de serviços de fornecimento de meios de pagamento de auxílio alimentação, auxílio refeição e auxílio cesta alimentação a empregados, ex-empregados, aposentados e pensionistas da Caixa.
III- DA DECISÃO AGRAVADA
	Trata-se da seguinte decisão, proferida nos autos epigrafados
11.Nesse entendimento, conheço da representação, nos termos doart. 87, § 2º da Lei 13.303/2016 c/c os art. 235 e 237, Inciso VII, do RI/TCU e no art. 103, § 1º da Resolução/TCU 259/2014, ao tempo que suspendo, cautelarmente, com fulcro no disposto no artigo 276, caput e § 3º, do Regimento Interno do TCU, o Pregão Eletrônico 86/7066-2018-Gilog/BR, nos termos propostos pelo MP/TCU, representado pelo Procurador Rodrigo Medeiros de Lima, em razão da inobservância da diretriz de parcelamento do objeto, contida no artigo 32, inciso III, da Lei 13.303/2016, e em virtude de possível restrição indevida à competitividade, em ofensa aos princípios que regem as licitações também no âmbito das empresas estatais (CF, art. 37, capute inciso XXI, e Lei 13.303/2016, art. 31, caput) 
IV - DOS EFEITOS NEGATIVOS DA SUSPENSÃO DO CERTAME  
	O atual contrato terá sua vigência encerrada em 31/05/2019, não sendo possível nova prorrogação, eis que atingido o prazo máximo de 72 meses. 
	Não menos importante, deve-se ter em mente que a interrupção deste processo licitatório poderá acarretar uma contratação emergencial, possivelmente mais onerosa para CAIXA. Por outro lado, a consequente solução da prestação dos serviços ocasionará além da insatisfação dos seus empregados do dano de imagem à CAIXA, as sanções previstas por descumprimento ao PAT relativos a cerca de 89 mil empregados bem como o descumprimento de determinações judiciais que garantem a disponibilização do benefício a cerca de 14 mil empregados aposentados e pensionistas, cujo eventual descumprimento pode ensejar casos de multa individual de até 10 (dez) mil reais.
	Cabe ainda trazer, ainda, a informação prestada pela Receita Federal de que a eventual parcela paga em pecúnia aos segurados empregados, a título de auxílio-alimentação, integra a base de cálculo para fins de incidência das contribuições sociais previdenciárias a cargo da empresa e dos segurados empregados, ou seja, é cerca de 24,5% mais onerosa à CAIXA.
	Resta evidente que a análise empreendida pela Selog/TCU, quanto a este tema, por ter ocorrido em 12/02/2019, partiu da premissa de que haveria tempo hábil para que se concluísse o pregão, realizando-se a nova contratação. Assim, embora se pudesse falar na inexistência de periculum in mora reverso naquela ocasião, ele resta plenamente caracterizado, neste momento. 
V - DA INEXISTÊNCIA DO FUMUS BONI IURIS 
	Com a devida vênia ao laborioso parecer do parquet especializado, não há que se falar em irregularidades no presente certame. Veja-se, pontualmente, as duas questões ali tratadas. 
- Fixação do grau de endividamento menor do que 0,8 como critério de habilitação econômico-financeira
	Quanto à exigência da comprovação do grau de endividamento menor que 0,8, a Caixa informa que tal exigência não consta do atual edital, que foi republicado em momento posterior à emissão da instrução da Selog, contida na peça 39.
	Essa retirada demonstra o respeito que a Caixa deve a essa Corte de Contas, eis que, não observando elementos para discordar das conclusões da unidade técnica, aplicou tais conclusões ao certame, de forma voluntária, antes mesmo de haver qualquer determinação nesse sentido.
	Afastada, pois, qualquer caracterização de fumus boni iuris relativo a tal tema que, aliás, foi o que levou a unidade técnica a entender pela parcial procedência da representação. Ausente tal aspecto no edital republicado, é de se concluir pela total improcedência da representação. [grifei]
- Ausência de parcelamento do objeto
	Conforme demonstrado nos Ofícios 024/2018/GECOT e 014/2019/GECOT, que lastrearam o posicionamento por parte da SELOG, o parcelamento não é tecnicamente inviável, uma vez que vinha sendo contratado desta forma. Entretanto, alguns esclarecimentos se mostram necessários. 
	No tocante ao instituto do parcelamento, o Estatuto das Estatais (Lei nº 13.303/2016) dispõe o que segue, eu seu artigo 32, inciso II:
"Art. 32.  Nas licitações e contratos de que trata esta Lei serão observadas as seguintes diretrizes:
 (...) 
III - parcelamento do objeto, visando a ampliar a participação de licitantes, sem perda de economia de escala, e desde que não atinja valores inferiores aos limites estabelecidos no art. 29, incisos I e II;
 (...) "
	Embora não mais aplicável às Estatais (em razão do advento da citada Lei nº 13.303/2016) , a Lei nº 8.666/93 prescreve - na mesma linha do dispositivo acima transcrito - o seguinte: 
"Art. 23. ...
§ 1º As obras, serviços e compras efetuadas pela Administração serão divididas em tantas parcelas quantas se comprovarem técnica e economicamente viáveis, procedendo-se à licitação com vistas ao melhor aproveitamento dos recursos disponíveis no mercado e à ampliação da competitividade sem perda da economia de escala." 
	Permissa venia, mas, da simples leitura dos dispositivos legais acima transcritos, verifica-se que o parcelamento está condicionado à viabilidade técnica e econômica, ou seja, em não havendo essa viabilidade - que não pode ser confundida com a simples divisibilidade do objeto - a Administração não está autorizada a efetuar o fracionamento. Nesse sentido, a doutrina abalizada acerca do tema. 
"A obrigatoriedade do fracionamento respeita limites de ordem técnica e econômica. Não se admite o fracionamento quando tecnicamente isso não for viável ou, mesmo, recomendável. O fracionamento em lotes deve respeitar a integridade qualitativa do objeto a ser executado. Não é possível desnaturar um certo objeto, fragmentando-o em contratações diversas e que importam o risco de impossibilidade de execução satisfatória. Se a Administração necessitar adquirir um veículo, não teria sentido licitar a compra por partes (pneus, chassis, motor etc.) . Mas seria possível realizar a compra fracionada de uma pluralidade de veículos. Em suma, o impedimento de ordem técnica significa que a unidade do objeto a ser executado não pode ser destruída através do fracionamento.
Já o impedimento de ordem econômica se relaciona com o risco de o fracionamento aumentar o preço unitário a ser pago pela Administração. Em uma economia de escala, o aumento de quantitativos produz a redução dos preços. Por isso, não teria cabimento a Administração fracionar as contratações se isso acarretar aumento de seus custos.
Como se extrai, o fundamento jurídico do fracionamento consiste na ampliação das vantagens econômicas para a Administração. Adota-se o fracionamento como instrumento de redução de despesas administrativas. A possibilidade de participação de maior número de interessados não é o objetivo imediato e primordial, mas via instrumental para obter melhores ofertas (em virtude do aumento da competitividade) . Logo, a Administração não pode justificar um fracionamento que acarretar elevação de custo através do argumento de benefício a um número maior de particulares.
 (...) "[footnoteRef:2] [2:  JUSTEN FILHO, Marçal. Comentários à Lei de Licitações e Contratos Administrativos. São Paulo: Ed. Dialética, 2005, 11ª ed., p. 207.] 
	Como se vê, a contratação parcelada não é obrigatória, além do mais, o instituto do parcelamento está voltado para beneficiar a Administração Pública e não os possíveis fornecedores, ou seja, quando ocorrer deve ser de tal forma que não cause prejuízo ao conjunto ou complexo do objeto nem a economia de escala.
	Quanto ao viés econômico, em atendimento à Súmula 247 do TCU, as contratações devem ser parceladas desde que não haja a perda de economia em escala. Contudo, no processo administrativo de contratação, consta pesquisa de mercado na qual, dentre as empresas que apresentaram orçamentos, uma demonstra cabalmente sua oferta mais vantajosa economicamente para a Caixa quando cotado em lote único. Diferença esta que, por si só representaria, uma economia da ordem de R$ 3.000.000,00 (três milhões de reais) para a contratação em 24 meses. Diante de tal situação, estranho seria ignorar tal proposta e prosseguir com a contratação dividida em lotes, pois isso infringiria a ressalva contida na própria súmula. 
	Deve ser considerado, outrossim, o fato de que, na republicação do Edital, foi estabelecido, como oferta mínima, um valor mais vantajoso ainda à CAIXA que o apresentado pelas empresas quando da pesquisa de mercado. Não há, agora, a figura da taxa de administração - seja negativa ou positiva, mas, sim, o estabelecimento da proposta vencedora a partir do maior valor ofertado pela licitante. Isso garante, de modo ainda mais robusto, a vantajosidade para a Administração. 
	Há que ressaltar que, para a última licitação dividida em 5 (cinco) lotes, houve a apresentação de propostas de 5 (cinco) empresas concorrentes, sendo que uma dessas empresas já fora adquirida por outra concorrente neste interregno.
	Para o certame ora publicado, já há 4 (quatro) empresas credenciadas, afastando ainda a suposta restrição indevida à competitividade. Pelo contrário, na republicação do Edital, o prazo de vigência da contratação fora reduzido para 12 (doze) meses, permitindo que pelo menos 2 (duas) outras empresas do mercado ainda estejam aptas a participar (isto é possível até o último dia útil anterior à sessão de lances) , demonstrando a boa-fé da Caixa no fomento à competitividade dentre as empresas aptas a prestar o serviço satisfatoriamente. [grifei]	
	A adoção do lote único é mais vantajosa para a CAIXA, por garantir a higidez contratual e evitar riscos de novas inexecuções dos serviços, tendo em vista que o benefício do auxílio-alimentação é um serviço continuado e que não pode sofrer quaisquer interrupções, o que caracterizaria o fato de deixar de conceder um benefício ao empregado garantido pelo Acordo Coletivo da Categoria, podendo ensejar o ajuizamento de ações trabalhistas e, ainda, autuação do Ministério do Trabalho por descumprimento de obrigação legal prevista no Programa de Alimentação do Trabalhador (PAT) .
	Além disso, foram relatadas diversas situações em que, historicamente, quando houve a contratação de empresas de menor porte, estas se evidenciaram incapazes de prestar o serviço satisfatoriamente para uma empresa da envergadura da CAIXA. E essa incapacidade traz uma série de consequências indesejadas, que vão desde a ausência do atendimento ao beneficiário até prejuízos oriundos de multas por descumprimento ao PAT e a determinações judiciais.
	Por fim, veja-se trecho da instrução da SELOG, acerca do tema:
31. A não divisão do objeto em lotes foi justificada pelos valores estimados da contratação, que exigem solidez financeira e elevada capacidade técnico-operacional da futura contratada. O histórico apresentado pela Caixa de serviços com o mesmo objeto demostrou insucesso na contratação de empresas de menor porte, o que ocasionou transtorno aos beneficiários e prejuízos à entidade. Adicionalmente, a contratação centralizada, nos moldes propostos no edital do PE 086/7066-2018-GILOG/BR, se mostrou viável em termos operacionais. 
	Assim, não apenas a Caixa, mas própria unidade técnica reconhece o acerto da decisão tomada por esta Empresa Pública.  	
	Por todas as razões expostas, não se verifica a existência da fumaça do bom direito, tendo sido demonstrado que a adoção de lote único ocorre em atendimento ao princípio da eficiência, constitucionalmente erigido, exsurgindo, portanto, a total improcedência da representação.
VI - DO PEDIDO
	Em face do exposto, a Caixa Econômica Federal requer seja o presente recurso recebido no efeito suspensivo e, após devidamente processado, provido para reformar a decisão que suspendeu os atos decorrentes do Pregão Eletrônico 86/7066-2018-Gilog/BR.
	Não sendo concedido o efeito suspensivo, de modo integral, esta Empresa Pública roga a vossa excelência, subsidiariamente, a modulação dos efeitos da decisão, de modo a permitir a fluência do certame até o momento imediatamente anterior à homologação, minimizando - mas não afastando - o perigo da demora reverso. 
Pede deferimento,
Brasília, 09 de abril de 2019."
****
10.	Passo a DECIDIR.
11.	O agravo interposto pela Caixa contra a Decisão deste Relator (peça 44) , assinada 4/4/2019, pode ser conhecido, visto que estão presentes os requisitos previstos no art. 289 do RI/TCU.
12.	No que tange à questão relativa à fixação do grau de endividamento menor do que 0,8 como critério de habilitação econômico-financeira, a Caixa informa que o edital foi republicado, sendo excluída tal exigência. Portanto, o questionamento referente a este ponto perdeu seu objeto. 
13.	Sobre o não parcelamento do objeto, a Caixa rememora os apontamentos da Selog, favoráveis à posição adotada (peça 39) :
"A não divisão do objeto em lotes foi justificada pelos valores estimados da contratação, que exigem solidez financeira e elevada capacidade técnico-operacional da futura contratada. O histórico apresentado pela Caixa de serviços com o mesmo objeto demostrou insucesso na contratação de empresas de menor porte, o que ocasionou transtorno aos beneficiários e prejuízos à entidade. Adicionalmente, a contratação centralizada, nos moldes propostos no edital do PE 086/7066-2018-GILOG/BR, se mostrou viável em termos operacionais"
14.	Não é demais lembrar que o instituto do parcelamento, previsto no artigo 32, inciso III, da Lei 13.303/2016, visa à evitar a indevida restrição à competitividade dos certames. 
15.	Sobre a competitividade, a Caixa informa que para a última licitação, que foi dividida em 5 (cinco) lotes, houve a apresentação de propostas de cinco empresas concorrentes, sendo que uma dessas empresas já fora adquirida por outra concorrente neste interregno.
16.	Para o certame ora em discussão, planejado em lote único, já há quatro empresas credenciadas, sendo que os critérios previstos tornam aptas outras duas empresas a participar do pregão. Ou seja, apesar do atual certame estar previsto para um único lote, há mais empresas aptas a participar do pregão atual (seis) do que quando foi dividido em cinco lotes (cinco) . 
17.	Esse fato somado à análise elaborada pela Selog à peça 39, em análise preliminar, afastaria a possível restrição à competitividade decorrente do não parcelamento do objeto.
18.	Ante o exposto, DECIDO:
18.1. 	conhecer do presente agravo, com fulcro no art. 289, caput, do RI/TCU para, no mérito, dar-lhe provimento parcial, a fim de, com espeque no §1º do art. 289 do RI/TCU, reformar a decisão cautelar determinada pela Decisão à peça 44, de 4/4/2019;
18.2.  autorizar a Caixa a prosseguir com os procedimentos referentes ao Pregão Eletrônico 86/7066-2018-Gilog/BR, até a fase que antecede a homologação do resultado;
18.3. determinar à Caixa, cautelarmente, com fulcro no disposto no artigo 276, caput e § 3º, do Regimento Interno do TCU, que se abstenha de homologar o resultado do Pregão Eletrônico 86/7066-2018-Gilog/BR, até que o Tribunal decida sobre o mérito da matéria nestes autos;
18.4.	alertar os responsáveis pelo Pregão Eletrônico 86/7066-2018-Gilog/BR, no âmbito da Caixa, inclusive a autoridade designada pela sua homologação e assinatura do respectivo contrato, de que a eventual consumação de irregularidades em razão do prosseguimento dos atos não previstos no item 18.1 retro, sujeitará os respectivos agentes às sanções legais previstas na Lei nº 8.443/92;
18.5	restituam-se os autos à Selog para a análise dos novos elementos e demais providências a seu turno, devendo os autos retornarem a este Gabinete via MP/TCU.

Procurador Rodrigo Medeiros de Lima

REPRESENTAÇÃO. PREGÃO ELETRÔNICO. CONTRATAÇÃO DE EMPRESA PARA A PRESTAÇÃO DE SERVIÇOS DE FORNECIMENTO DE MEIOS DE PAGAMENTO DE AUXÍLIO ALIMENTAÇÃO, AUXÍLIO REFEIÇÃO E AUXÍLIO CESTA ALIMENTAÇÃO A EMPREGADOS, EX-EMPREGADOS, APOSENTADOS E PENSIONISTAS DA CAIXA, POR MEIO DE CARTÕES ELETRÔNICOS, MAGNÉTICOS OU OUTROS ORIUNDOS DE TECNOLOGIA ADEQUADA QUE PERMITAM A AQUISIÇÃO DE REFEIÇÕES E/OU DE GÊNEROS ALIMENTÍCIOS EM ESTABELECIMENTOS COMERCIAIS. POSSÍVEL RESTRIÇÃO INDEVIDA À COMPETITIVIDADE. AUSÊNCIA DE DIVISÃO DO OBJETO EM LOTES. BAIXO ÍNDICE DE ENDIVIDAMENTO COMO CRITÉRIO DE HABILITAÇÃO. ECONÔMICO-FINANCEIRA JUÍZO DE COGNIÇÃO SUPERFICIAL. MEDIDA CAUTELAR. SUSPENSÃO DOS ATOS AFETOS AO CERTAME. OITIVA DA CAIXA. AGRAVO. REPUBLICAÇÃO DO EDITAL COM EXCLUSÃO DO ÍNDICE DE ENDIVIDAMENTO. ARGUMENTOS CAPAZES DE MITIGAR EM PARTE O NÃO PARCELAMENTO. PROVIMENTO PARCIAL. REVOGAÇÃO DA MEDIDA CAUTELAR PARA O PROSSEGUIMENTO DO CERTAME. NOVA CAUTELAR PARA AUTORIZAR O PROSSEGUIMENTO ATÉ A FASE ANTERIOR À HOMOLOGAÇÃO. RESTITUIÇÃO DOS AUTOS PARA A UNIDADE TÉCNICA PARA REINSTRUÇÃO DA MATÉRIA À LUZ DOS NOVOS ELEMENTOS. REFERENDO DA CAUTELAR.

REPRESENTAÇÃO (REPR)

Secretaria de Controle Externo de Aquisições Logísticas (Selog)

Inicialmente, registro que atuo nos presentes autos por força do art. 152 do Regimento Interno do TCU (RI/TCU) .
2.	A Representação em análise pode ser conhecida, uma vez satisfeitos os requisitos de admissibilidade previstos no art. 87, § 2º da Lei 13.303/2016 c/c os art. 235 e 237, Inciso VII, do RI/TCU e no art. 103, § 1º da Resolução/TCU 259/2014.
3.	Trata-se de Representação formulada pela empresa Up Brasil - Policard Systems e Serviços S.A., com pedido de concessão de medida cautelar, em face de possíveis irregularidades ocorridas no âmbito do Pregão Eletrônico 86/7066-2018-Gilog/BR, conduzido pela Caixa Econômica Federal (Caixa) . 
4.	A licitação tem por objeto contratar empresa para a prestação de serviços de fornecimento de meios de pagamento de auxílio alimentação, auxílio refeição e auxílio cesta alimentação a empregados, ex-empregados, aposentados e pensionistas da Caixa, por meio de cartões eletrônicos, magnéticos ou outros oriundos de tecnologia adequada que permitam a aquisição de refeições e/ou de gêneros alimentícios em estabelecimentos comerciais, com abrangência nacional, pelo prazo de 24 meses. O valor estimado da contratação é de R$ 3.204.678.359,73.
5. 	Resumidamente, a representante alega haver indícios de irregularidades no edital tendentes a restringir a competitividade do certame, tais como: a) concentração de serviços em apenas um lote global; b) exigência, como condição de qualificação econômico financeira, de comprovação de patrimônio líquido mínimo elevado cumulativamente com a exigência de garantia financeira; c) inobservância da vigência dos créditos orçamentários na fixação do valor do patrimônio líquido; d) baixo índice de endividamento estipulado como condição de habilitação econômico-financeira; e) exíguo prazo para apresentação da relação dos estabelecimentos credenciados pela licitante vencedora; f) exigência, como condição de habilitação, de apresentação de atestados/certidões/declarações de comprovação da capacidade técnica nas cinco regiões do país; g) exigência de utilização de material reciclado.
6.	Após as a análise da manifestação da Caixa, a Selog propôs:  a)  conhecer da presente representação para, no mérito, considerá-la parcialmente procedente;  b) indeferir o pedido de concessão de medida cautelar; por estarem ausentes os pressupostos para a sua concessão; c) dar ciência à Caixa acerca da irregular inserção de índices contábeis mínimos não previstos em lei ou no estatuto interno de licitações da entidade como requisito de qualificação econômico-financeira, devendo a contratante se limitar a exigir das licitantes a demonstração de suas capacidades financeiras. 
8.	O representante do MPTCU, Procurador Rodrigo Medeiros de Lima divergiu da unidade técnica, ao entender, "em rito de cognição sumária, que a Caixa não logrou demonstrar cabalmente que a divisão do objeto licitado é inviável técnica ou economicamente. Em face disso e da exigência, como requisito de qualificação econômico-financeira, de índice de endividamento inferior a 0,8, será proposta, ao final, a adoção de medida cautelar, uma vez presentes os pressupostos da fumaça do bom direito e do perigo na demora [...]."
9. 	Em juízo de cognição superficial, avaliei estarem presentes os pressupostos para a concessão da medida cautelar requerida pela representante, bem como ausente o perigo na demora reverso, nos termos do art. 276 do Regimento Interno.  Assim sendo, acolhi a proposta do MP/TCU e por meio da Decisão de 4/4/2019 (peça 44) determinei à Caixa Econômica Federal a suspensão do Pregão Eletrônico 86/7066-2018-Gilog/BR, além da realização de oitiva acerca dos pontos levantados nestes autos, conforme despacho à peça 44, de 4/4/2019. 
DO AGRAVO INTERPOSTO PELA CAIXA
10.	Em 9/4/2019, a Caixa apresentou Agravo (peça 46) contra a referida Decisão, o qual pode ser conhecido, visto que estão presentes os requisitos previstos no art. 289 do RI/TCU.
11.	No que tange à questão relativa à fixação do grau de endividamento menor do que 0,8 como critério de habilitação econômico-financeira, a Caixa informa que o edital foi republicado, sendo excluída tal exigência. Portanto, o questionamento referente a este ponto perdeu seu objeto. 
12.	Sobre o não parcelamento do objeto, a Caixa rememora os apontamentos da Selog, favoráveis à posição adotada (peça 39) :
"A não divisão do objeto em lotes foi justificada pelos valores estimados da contratação, que exigem solidez financeira e elevada capacidade técnico-operacional da futura contratada. O histórico apresentado pela Caixa de serviços com o mesmo objeto demostrou insucesso na contratação de empresas de menor porte, o que ocasionou transtorno aos beneficiários e prejuízos à entidade. Adicionalmente, a contratação centralizada, nos moldes propostos no edital do PE 086/7066-2018-GILOG/BR, se mostrou viável em termos operacionais"
13.	Não é demais lembrar que o instituto do parcelamento, previsto no artigo 32, inciso III, da Lei nº  13.303/2016, visa à evitar a indevida restrição à competitividade dos certames. 
14.	Sobre a competitividade, a Caixa informa que para a última licitação, que foi dividida em cinco lotes, houve a apresentação de propostas de cinco empresas concorrentes, sendo que uma dessas empresas já fora adquirida por outra concorrente, neste interregno.
15.	Para o certame ora em discussão, planejado em lote único, já há quatro empresas credenciadas, sendo que os critérios previstos tornam aptas outras duas empresas a participar do pregão. Ou seja, apesar do atual certame estar previsto para um único lote, há mais empresas aptas a participar do pregão atual (seis) do que quando foi dividido em cinco lotes (cinco) . 
16.	Esse fato somado à análise elaborada pela Selog à peça 39, em análise preliminar, afastaria a possível restrição à competitividade decorrente do não parcelamento do objeto.
17.	Diante desses argumentos, proferi Decisão em 10/4/2019, no seguinte sentido (peça 49) , verbis:
18.1. 	conhecer do presente agravo, com fulcro no art. 289, caput, do RI/TCU para, no mérito, dar-lhe provimento parcial, a fim de, com espeque no §1º do art. 289 do RI/TCU, reformar a decisão cautelar determinada pela Decisão à peça 44, de 4/4/2019;
18.2.  autorizar a Caixa a prosseguir com os procedimentos referentes ao Pregão Eletrônico 86/7066-2018-Gilog/BR, até a fase que antecede a homologação do resultado;
18.3. determinar à Caixa, cautelarmente, com fulcro no disposto no artigo 276, caput e § 3º, do Regimento Interno do TCU, que se abstenha de homologar o resultado do Pregão Eletrônico 86/7066-2018-Gilog/BR, até que o Tribunal decida sobre o mérito da matéria nestes autos;
18.4.	alertar os responsáveis pelo Pregão Eletrônico 86/7066-2018-Gilog/BR, no âmbito da Caixa, inclusive a autoridade designada pela sua homologação e assinatura do respectivo contrato, de que a eventual consumação de irregularidades em razão do prosseguimento dos atos não previstos no item 18.1 retro, sujeitará os respectivos agentes às sanções legais previstas na Lei nº 8.443/92;
18.5	restituam-se os autos à Selog para a análise dos novos elementos e demais providências a seu turno, devendo os autos retornarem a este Gabinete via MP/TCU.
DA REFORMA PARCIAL DA CAUTELAR
18.	Como visto, ao mesmo tempo que autorizei o prosseguimento do certame, determinei cautelarmente que a Caixa abstenha-se de homologar o resultado do Pregão em tela. Determinei, ainda, a reinstrução dos autos pela Selog, bem como que o processo retorne ao meu Gabinete via MP/TCU.
19.	Nesse entendimento, submeto ao referendo deste Plenário a cautelar determinada à peça 49, assim como as demais medidas necessárias ao andamento do processo.
Ante o exposto, voto por que o Tribunal adote o acórdão que ora submeto a este colegiado.) 
TCU, Sala das Sessões Ministro Luciano Brandão Alves de Souza, em 16 de abril de 2019.
RAIMUNDO CARREIRO 
Relator